---
title: " Stress Test Model " 
author: "Thalles Quinaglia Liduares"
date: "22/03/2022"
output: html_document

---


```{r, include=FALSE}

setwd("C:\\Program Files\\R\\Dados")

```


# Introdução

Neste estudo, a série denominada “Inadimplência da carteira de crédito das 
instituições financeiras sob controle privado – Total” será modelada com técnicas
de séries temporais univariada e multivariada. Inicialmente, o modelo ARIMA será
adotado para estimar a série de inadimplência com base em seus valores defasados 
e componentes de médias móveis. Em posse do modelo, será realizada a previsão da
série para o periodo de dezembro de 2024.

Posteriormente, no caso multivariado, o modelo ARIMAX será adotado para modelar 
a série de inadimplência com base em variáveis explicativas macroecônomicas.

Upload packages

```{r, warning=FALSE, message=FALSE}


library(readxl)
library(forecast)
library(tseries)
library(lmtest)
library(dplyr)
library(corrplot)
library(ggplot2)
#library(TSPred)


source("http://www.sthda.com/upload/rquery_cormat.r")

```

Upload database

```{r, warning=FALSE, message=FALSE} 

data<-readxl::read_excel("Data_Stress.xlsx")

attach(data)

```

#### Overview da base de dados

```{r}
glimpse(data)
```


## Variáveis consideradas na análise

### Variavel dependente

* `Taxa_Inad` - Taxa de inadimplência da carteira de crédito das instituições financeiras 
sob controle privado Total (%)” (Mensal).

### Variáveis explicativas

* `PIB Mensal (Indice)` - Indice do PIB - (Mensal)

* `Retail Sales` - Indice de Vendas no varejo - (Mensal)

* `IPCA` - Ìndice geral de preços ao consumidor amplo - (Mensal).

* `Business Credit Concessions` - Ìndice da concessão de crédito para negócios (Mensal)

* `DSLP` - Dívida Líquida do Setor Público (%) - (Mensal).

* `Index of Employed Persons - Industry` - Proxy para taxa de pessoas empregadas - (Mensal)

* `USD/BRL` - Taxa de câmbio - (Mensal)

* `Industrial Production` - Ìndice de produção industrial - ( Mensal)

* `Uncertainy Index`- Ìndice de incerteza da economia - (Mensal)

* `Taxa Real de Juros` - Taxa real de juros básica da economia (%)- (Mensal)

* `Commodity price index` - Indice de preço de commodities - (Mensal)

* `Business Confidence Index` - Ìndice de confiança nos negócios. - (Mensal)

* `Cut` : Custo Unitário do Trabalho - (Mensal).


#### Matriz de correlação

A seguir, será plotado a matriz de correlação, para analisar o grau de correlação
entre as variáveis do modelo.

```{r}
tab_cor<- data %>%
        select(
          `IBC-BR`,
          PIB_Index,
          `Retail Sales`,
          `Business Credit Concessions`,
          `Business Confidence Index`,
          `USD/BRL`,
          `Commodity Price Index`,
          `Index of Employed Persons - Industry`,
          `Uncertainty Index`,
          Index_Inad,
          IPCA,
          DLSP, 
          Cut, #Custo unitario do Trabalho
          Juro_Real
          )

rquery.cormat(tab_cor)        
        
```


Com base na matriz de correlação acima, destaca-se:

* Uma correlação negativa entre a taxa de inadimplência e indice de crédito 
para negócios.

* Uma alta correlação positiva entre a taxa de câmbio e o indice de incerteza da economia.

* Uma alta correlação negativa entre a taxa de inadimplência e a taxa de câmbio.



## Teste de estacionariedade

A seguir, com base no teste Kpss, será analisado se a série de inadimplência
no Brasil é estacionária.

Variável dependente: Taxa de Inadimplência 

```{r}

Taxa_Inad<-ts(data$Index_Inad, start=c(2006,1), end=c(2021,12),frequency=12)

```

Teste de estacionariedade

```{r}

ndiffs(Taxa_Inad, alpha=0.05, test="kpss")

```

Portanto, a série de inadimplência no Brasil não é estacionária, pois é necessário
1 processo de diferenciação para torna-la estacionária.


#### ACF e PACF

```{r}

par(mfrow=c(2,2))

diff_taxa_inad<-diff(Taxa_Inad)

plot.ts(Taxa_Inad, xlab="Ano")

plot.ts(diff_taxa_inad, xlab="Ano")

acf(diff_taxa_inad)

pacf(diff_taxa_inad)

```


# Análise univariada

Nesta seção, a série de inadimplência será modelada de forma univariada, ou seja, 
os valores defasados da própria variável serão utilizados como preditores do valor
atual e futuro.

## Modelo Arima

A função `auto.arima()` do pacote `forecasts` realiza a estimação iterativa do 
modelo ARIMA que melhor se adequa a série temporal, com base na minimização do
critério de informação de Akaike (AIC).

```{r}

mod_arima<-auto.arima(Taxa_Inad, trace=TRUE, approximation=FALSE)

```


Com base na função `auto.arima()`, o modelo implementado para representar a 
série de inadimplência, será o ARIMA(4,1,1)(2,0,0).

#### Análise dos resíduos

O teste de Ljung-Box, analisa a correlação dos resíduos do modelo ARIMA estimado.

```{r}

checkresiduals(mod_arima)

Box.test(mod_arima$residuals, type="Ljung-Box")

```

Com base no p-valor, constata-se a ausência de correlação entre os resíduos.


#### Previsão do modelo (univariado)

```{r}

previsao24<-forecast(mod_arima, h=36) # 36 meses a frente

summary(previsao24$fitted)

```


Portanto, no período analisado o valor médio e mediano da taxa de inadimplência, 
foi de 4.12% e 4.08%, respectivamente.


#### Acurácia do modelo univariado

```{r}
accuracy(previsao24)
```


O erro absoluto médio, representado por MAE, é igual a aproximadamente 6,4%.

A raiz do erro médio ao quadrado, representado por RMSE, é igual a aproximadamente
8,6%.

#### Gráfico da previsão 

```{r}

autoplot(previsao24, xlab="Ano", ylab="Taxa de inadimplência dos bancos (%)")

```

#### Gráfico dos valores previstos e efetivos 

```{r}

previsao24 %>%
  autoplot() +
  geom_line(
    aes(
      x = as.numeric(time(Taxa_Inad)),
      y = as.numeric(mod_arima$fitted)
    ),
    col = "green"
  )

```



### Modelo Multivariado

Com base no enunciado, o ano de 2021 será utilizado para validação da previsão.
Desta forma, 180 observações (93.75%) da amostra será para treino e 12 observações
(6.25%) para teste.

#### Partição da amostra entre treino e teste.

```{r}

treino<-data[1:180,]
teste<-data[181:192,]

```

#### Variável Endógena

```{r}

v0<-ts(treino$Index_Inad,
       frequency = 12,
       start=c(2006,1))
```

#### Variaveis Exógenas 

```{r}

v1<-ts(treino$`IBC-BR`,
             frequency=12,
             start=c(2006,01))


v2<-ts(treino$PIB_Index,
             frequency=12,
             start=c(2006,01))

v3<-ts(treino$`Retail Sales`,
             frequency=12,
             start=c(2006,01))

v4<-ts(treino$`Business Credit Concessions`,
             frequency=12,
             start=c(2006,01))

v5<-ts(treino$`Business Confidence Index`,
             frequency=12,
             start=c(2006,01))

v6<-ts(treino$`Commodity Price Index`,
             frequency=12,
             start=c(2006,01))

v7<-ts(treino$`USD/BRL`,
             frequency=12,
             start=c(2006,01))

v8<-ts(treino$`Index of Employed Persons - Industry`,
             frequency=12,
             start=c(2006,01))

v9<-ts(treino$`Uncertainty Index`,
             frequency=12,
             start=c(2006,01))

v10<-ts(treino$IPCA,
             frequency=12,
             start=c(2006,01))

v11<-ts(treino$Juro_Real,
             frequency=12,
             start=c(2006,01))

v12<-ts(treino$Cut,
             frequency=12,
             start=c(2006,01))

v13<-ts(treino$DLSP,
             frequency=12,
             start=c(2006,01))

vxreg<-cbind(
  #v1,  `IBC-BR`
  #v2,   #Pib Index
  v3,  # Retail Sales
  #v4,  # BCC
 #v5,  #BCI 
  #v6,  #CPI
  #v7,  #Cambio 
  #v8,  #Emprego
  v9,  #Unc Index
 #v10, #IPCA
  v11,  # Juro Real 
  v12  #Cut
 #v13  #DLSP 
)


```

####  Modelo ARIMAX 

Variaveis exógenas selecionadas: `Retail Sales`, `Uncertainy Index`, `Taxa Real de Juros`
e `Custo Unitário do Trabalho`.


```{r}

fit.arima<-auto.arima(v0, xreg=vxreg)


summary(fit.arima)

```

#### Análise dos resíduos 

```{r}

checkresiduals(fit.arima)

Box.test(fit.arima$residuals, type="Ljung-Box")

```


Com base no teste de Ljung-Box, constata-se a ausência de correlação dos resíduos.


#### Variáveis para validação da estimação

```{r}

w0<-ts(teste$Index_Inad,
             frequency=12,
             start=c(2021,01))


w1<-ts(teste$`IBC-BR`,
             frequency=12,
             start=c(2021,01))

w2<-ts(teste$PIB_Index,
             frequency=12,
             start=c(2021,01))

w3<-ts(teste$`Retail Sales`,
             frequency=12,
             start=c(2021,01))

w4<-ts(teste$`Business Credit Concessions`,
             frequency=12,
             start=c(2021,01))

w5<-ts(teste$`Business Confidence Index`,
             frequency=12,
             start=c(2021,01))

w6<-ts(teste$`Commodity Price Index`,
             frequency=12,
             start=c(2021,01))

w7<-ts(teste$`USD/BRL`,
             frequency=12,
             start=c(2021,01))

w8<-ts(teste$`Index of Employed Persons - Industry`,
             frequency=12,
             start=c(2021,01))

w9<-ts(teste$`Uncertainty Index`,
             frequency=12,
             start=c(2021,01))

w10<-ts(teste$IPCA,
             frequency=12,
             start=c(2021,01))

w11<-ts(teste$Juro_Real,
             frequency=12,
             start=c(2021,01))

w12<-ts(teste$Cut,
             frequency=12,
             start=c(2021,01))

w13<-ts(teste$DLSP,
             frequency=12,
             start=c(2021,01))

wxreg<-cbind(
  #w1,# `IBC-BR`
  #w2,   #Pib Index
  w3,  # Retail Sales
  #w4,  # BCC
 # w5,  #BCI 
  #w6,  #CPI
  #w7,  #Cambio 
  #w8,  #Emprego
  w9,  #Unc Index
 #w10, #IPCA
  w11,  # Juro Real (Baixo)
  w12#v12  #Cut
 #w13  #DLSP (ALto)
)
```

#### Raizes ARIMAX

```{r}

autoplot(fit.arima)

```







#### Gráfico (In-Sample)

```{r}


plot.ts(fit.arima$fitted,
       xlab="Anos",
       ylab="Taxa de Inadimplência bancária (%)",
        main="Evolução taxa de inadimplência: valores dentro da amostra",
       col="blue")

```




#### Previsão fora da amostra

Validação para 2021

```{r}

previsao21<-forecast(fit.arima, xreg = wxreg)

previsao21

```
```{r}

previsao21 %>%
  autoplot() +
  geom_line(
    aes(
      x = as.numeric(time(v0)),
      y = as.numeric(fit.arima$fitted)
    ),
    col = "green"
  )
```






#### Análise dos resíduos

```{r}

autoplot(previsao21$residuals)

Box.test(previsao21$residuals, type = "Ljung-Box")

```


Com base no p-valor do teste Ljung-Box, constata-se que os residuos são não
correlacionados.



#### Acurácia

```{r}

accuracy(previsao21, teste$Index_Inad)

```



```{r}

previsao24<-forecast(fit.arima, xreg=vxreg, h=36)

fit.prev<-previsao24$fitted[1:36]

summary(fit.prev)

round(sd(fit.prev),2) #Desvio Padrão 

```


Portanto, a taxa de inadimplência média no período entre 2022 e 2024, será igual a
3.89% com desvio padrão de 36%.


#### Acurácia da previsão 

```{r}
accuracy(previsao24)
```

Neste caso, o MAE, apresentou valor igual a 6.64% e o RMSE igual a 8.7%.


# Conclusão

Com base em modelos univariados e multivariados de séries temporais, foi modelada
a série de inadimplência dos bancos privados no Brasil. Neste estudo, a série 
histórica mensal, obtida junto ao SGS do Banco Central do Brasil cobre o período
de janeiro de 2006 a dezembro de 2021. Ademais, foi construido um banco de dados
contendo 16 variáveis macroecônomicas, totalizando 192 observações. Com base no
teste de raiz unitária foi possível constatar que a série de inadimplência no Brasil 
não é estacionária.

Primeiramente, com base no modelo ARIMA, a série de inadimplência foi estimada 
utilizando seus termos autoregressivos e de médias móveis. A previsão foi realizada
considerando os 36 meses a frente. Em seguida, no modelo multivariado, a amostra
foi particionada entre treino e teste, para realização da previsão fora da amostra
e testar a validação da estimação. 

No modelo ARIMAX, as seguintes variáveis explicativas foram incluidas: Vendas
no Varejo, Indice de Incerteza, Taxa Real de Juros e Custo Unitário de Trabalho,
pois apresentaram conjuntamente, menor correlação dos resíduos. O valor médio 
da taxa de inadimplência prevista para o período até dez/24 foi igual a 3.89% com 
desvio padrão de 36%, o qual pode ser indicio de forte volatidade no período em 
questão.


 




# Apêndice

##### Testes de estacionariedade das variáveis explicativas 

####  `IBC-BR`

```{r}

data$`IBC-BR`<-ts(data$`IBC-BR`)

ndiffs(`IBC-BR`, alpha=0.05, test="kpss")

diff_ibc_br<-diff(`IBC-BR`)

par(mfrow=c(2,1))

plot.ts(`IBC-BR`)

plot.ts(diff_ibc_br)




```


####  `IPCA`

```{r}

data$IPCA<-ts(data$IPCA, start=c(2006,1), frequency=12)

ndiffs(IPCA, alpha=0.05, test="kpss")

diff_ipca<-diff(IPCA)

par(mfrow=c(2,1))

plot.ts(IPCA)

plot.ts(diff_ipca)

```

####  `Industrial Production`

```{r}

data$PIB_Index<-ts(data$PIB_Index)

ndiffs(PIB_Index, alpha=0.05, test="kpss")

diff_Pib_ind<-diff(PIB_Index)

par(mfrow=c(2,1))

plot.ts(PIB_Index)

plot.ts(diff_Pib_ind)

```

####  `Retail Sales`

```{r}

data$`Retail Sales`<-ts(data$`Retail Sales`)

ndiffs(`Retail Sales`, alpha=0.05, test="kpss")

diff_Ret_sal<-diff(`Retail Sales`)

par(mfrow=c(2,1))

plot.ts(`Retail Sales`)

plot.ts(diff_Ret_sal)


```

#### `Business Credit Concessions`


```{r}

data$`Business Credit Concessions`<-data$`Business Credit Concessions`

ndiffs(`Business Credit Concessions`, alpha=0.05, test="kpss")

diff_bus_cred<-diff(`Business Credit Concessions`)

par(mfrow=c(2,1))

plot.ts(`Business Credit Concessions`)

plot.ts(diff_bus_cred)

```

####  `Business Confidence Index`

```{r}

data$`Business Confidence Index`<-ts(data$`Business Confidence Index`)

ndiffs(`Business Confidence Index`, alpha=0.05, test="kpss")

diff_conf_indx<-diff(`Business Confidence Index`)

par(mfrow=c(2,1))

plot.ts(`Business Confidence Index`)

plot.ts(diff_conf_indx)

```

####  `DSLP`

```{r}

data$DLSP<-ts(data$DLSP)

ndiffs(`DLSP`, alpha=0.05, test="kpss")

diff_dlsp<-diff(`DLSP`)

diff_dlsp_2<-diff(diff_dlsp)

par(mfrow=c(3,1))

plot.ts(`DLSP`)

plot.ts(diff_dlsp)

plot.ts(diff_dlsp_2)

```

#### `Index of Employed Persons - Industry`


```{r}

data$`Index of Employed Persons - Industry`<-ts(data$`Index of Employed Persons - Industry`)

ndiffs(`Index of Employed Persons - Industry`, alpha=0.05, test="kpss")

diff_indx_emp<-diff(`Index of Employed Persons - Industry`)

diff_indx_emp2<-diff(diff_indx_emp)

par(mfrow=c(3,1))

plot.ts(`Index of Employed Persons - Industry`)

plot.ts(diff_indx_emp)

plot.ts(diff_indx_emp2)

length(diff_indx_emp)

length(diff_indx_emp2)

```


####  - `USD/BRL`

```{r}

data$`USD/BRL`<-ts(data$`USD/BRL`)

ndiffs(`USD/BRL`, alpha=0.05, test="kpss")

diff_Usd_brl<-diff(`USD/BRL`)

par(mfrow=c(2,1))

plot.ts(`USD/BRL`)

plot.ts(diff_Usd_brl)

length(diff_Usd_brl)

```


#### `Commodity price index`

```{r}

data$`Commodity Price Index`<-ts(data$`Commodity Price Index`)

ndiffs(`Commodity Price Index`, alpha=0.05, test="kpss")

diff_comm_indx<-diff(`Commodity Price Index`)

diff_comm_indx2<-diff(diff_comm_indx)

par(mfrow=c(3,1))

plot.ts(`Commodity Price Index`)

plot.ts(diff_conf_indx)

plot.ts(diff_comm_indx2)

```

#### `Uncertainy Index`

```{r}

data$`Uncertainty Index`<-ts(data$`Uncertainty Index`)

ndiffs(`Uncertainty Index`, alpha=0.05, test="kpss")

diff_unc_indx<-diff(`Uncertainty Index`)

par(mfrow=c(2,1))

plot.ts(`Uncertainty Index`)

plot.ts(diff_unc_indx)


```

#### `Taxa Real de Juros`

```{r}

data$juros<-ts(data$Juro_Real)

ndiffs(Juro_Real, alpha=0.05, test="kpss")

diff_juros<-diff(Juro_Real)

par(mfrow=c(2,1))

plot.ts(Juro_Real)

plot.ts(diff_juros)


```
#### `Custo Unitário do trabalho`

```{r}
ndiffs(Cut, alpha=0.05, test="kpss")

diff_cut<-diff(Cut)

par(mfrow=c(2,1))

plot.ts(Cut,xlab="Meses")

plot.ts(diff_cut, xlab="Meses")
```



